【裁判字號】    97,交聲,77
【裁判日期】    970129
【裁判案由】    聲明異議
【裁判全文】
臺灣臺中地方法院交通事件裁定          97年度交聲字第77號
原處分機關  交通部公路總局臺中區監理所
異  議  人
即受處分人  甲○○
上列受處分人因違反道路交通管理處罰條例案件，對於交通部公
路總局臺中區監理所於民國96年12月24日所為之處分（中監違字
第裁60-GD0000000號）聲明異議，本院裁定如下：
    主  文
原處分關於罰鍰新臺幣肆萬玖仟伍佰元部分撤銷。
上開撤銷部分，不罰。
    理  由
一、原處分機關略以：受處分人甲○○駕駛5A-1705號自小客車
    ，於民國95年10月17日22時37分許，在台中市○○○街與精
    誠路口處，因「汽車駕駛人酒精濃度超過規定標準酒測（
    1.06MG/L）」之違規，經臺中市警察局第一分局公益派出所
    警員依違反道路交通管理處罰條例第35條第1項第1款而開單
    舉發，嗣受處分人於期限內到案，該所遂於96年12月24日，
    依上開條款之規定，以中監違字第裁60-GD0000000號裁決書
    裁處罰鍰新臺幣（下同）49500元，並吊扣駕駛執照12個月
    （已吊扣），施以道安講習，逾期則依裁決書處罰主文規定
    裁處。又依法務部95年5月25日法律字第0950700393號函示
    意旨，如司法機關就刑事案件為不起訴處分確定者，應通知
    原移送之行政機關得依違反行政法上義務之規定裁處之，而
    緩起訴處分乃附條件之不起訴處分，本質上為不起訴處分之
    一種，且檢察官為緩起訴處分時，對被告所課予之負擔，乃
    一種特殊之處遇措施，並非刑罰，今本件緩起訴1年期間業
    已期滿，受處分人確定免受刑事訴究，則依行政罰法第26條
    所訂「一事不二罰」之原則，該所依法裁處，應無不合等語
    。
二、受處分人異議要旨則為：受處分人已依臺灣臺中地方法院檢
    察署檢察官命令，向國庫支付60000元，今原處分機關再裁
    罰49500元，顯違反一事不二罰之原則，爰依法聲明異議，
    請求撤銷上開行政罰鍰部分之處分等語。
三、關於本件原處分機關裁處受處分人罰鍰49500元部分，有無
    違反「一事不二罰」原則之法律上爭點，本院以為：
    (一)按行政罰法第26條第1項規定：「一行為同時觸犯刑事法
      律及違反行政法上義務規定者，依刑事法律處罰之。但其
      行為應處以其他種類行政罰或得沒入之物而未經法院宣告
      沒收者，亦得裁處之。」，其立法理由乃：「一行為同時
      觸犯刑事法律及違反行政法上義務規定時，由於刑罰與行
      政罰同屬對不法行為之制裁，而刑罰之懲罰作用較強，故
      依刑事法律處罰，即足資警惕時，實無一事二罰再處行政
      罰之必要。且刑事法律處罰，由法院依法定程序為之，較
      符合正當法律程序，應予優先適用。但罰鍰以外之沒入或
      其他種類行政罰，因兼具維護公共秩序之作用，為達行政
      目的，行政機關仍得併予裁處，故為第1項但書規定。」
      既上述立法目的係因行為人已接受刑罰而足資警惕，已發
      生懲罰之作用，而無必要使行為人陷於雙重處罰之不利益
      ，則為體現上開立法精義，有關刑事法律處罰之範圍，即
      應予實質認定，即凡刑事實體法或程序法中所規定客觀上
      剝奪行為人生命、自由、財產等權利，主觀上亦因制裁之
      嚴厲、痛苦，而足以造成心理強制，間接達成矯正教化目
      的之處遇手段者，均應屬之，不以刑法上所規定主刑及從
      刑之種類為限。
    (二)依刑事訴訟法第253條之2之規定，檢察官為緩起訴處分者
      ，得命被告於一定期間內履行向公庫或指定之公益團體、
      地方自治團體支付一定之金額；上述命被告為金錢給付之
      事項，應得被告之同意，並得為民事強制執行名義。檢察
      官課以被告上開負擔，形式上雖非刑法第33、34條所定刑
      之種類，但實質上制裁之結果，卻影響其財產權，有足以
      造成被告內心壓力，而促其自我矯正，避免日後再酒後駕
      車之效果，此與其因被起訴或聲請以簡易判決處刑致被判
      處得易科罰金之有期徒刑及拘役或罰金所欲達成之刑罰目
      的，實無二致，故解釋上，此項負擔應屬上(一)所載刑事法
      律處罰之範圍，而有行政罰法第26條第1項「一事不二罰
      」規定之適用。
    (三)再參刑事訴訟法第253條之1之規定，可知有關緩起訴處分
      需具備之要件，與不起訴處分之要件不同；且不起訴處分
      係自處分確定時起即發生實體上之確定力，也與緩起訴處
      分在緩起訴期間內尚無實質確定力可言（參酌最高法院94
      年台非字第215號判例意旨），迥然有別。故將行政罰法
      第26條第2項規定之「不起訴處分」，解為包括「緩起訴
      處分」在內，不僅形式上已逾文義解釋之範圍，實質上也
      難相提並論；尤其，行政罰法第26條第2項乃對人民不利
      益之規定，更應禁止擴張解釋其適用範圍。
四、查受處分人駕駛前述自小客車，於95年10月17日22時37分許
    ，在台中市○○○街與精誠路口處，因「汽車駕駛人酒精濃
    度超過規定標準酒測（1.06MG/L）」之違規，經臺中市警察
    局第一分局公益派出所警員依違反道路交通管理處罰條例第
    35條第1項第1款當場舉發，並移送臺灣臺中地方法院檢察署
    偵辦，而該署檢察官於95年11月13日以95年度偵字第24606
    號為緩起訴處分，其期間為1年，被告即受處分人應於收受
    緩起訴處分命令通知書之日起1個月內，向國庫支付60000元
    等事實，有舉發違反道路交通管理事件通知單及緩起訴處分
    書附卷足憑，且受處分人業已繳納緩起訴處分金，亦有臺灣
    臺中地方法院檢察署自行收納款項統一收據影本1紙在卷足
    明。則參照前述，受處分人上開酒後駕車，違反行政法上義
    務，而受裁處罰鍰49500元部分，依行政罰法第26條第1項前
    段規定，即應依刑事法律處罰之，而不可再援引上揭道路交
    通管理處罰條例等規定裁罰之。是本件受處分人僅就原處分
    機關所為裁處罰鍰49500元部分聲明異議為有理由，應由本
    院將該處分中罰鍰49500元部分撤銷，並就此撤銷部分，另
    為不罰之諭知。
據上論斷，應依道路交通管理處罰條例第87條第2項，道路交通
案件處理辦法第20條，裁定如主文。
中    華    民    國    97    年    1     月    29    日
                  交通法庭  法  官  莊深淵
上正本證明與原本無異。
如不服本裁定，應於送達後五日內，向本院提出抗告狀。
                            書記官  廖碩薇
中    華    民    國    97    年    1     月    29    日


司法院資訊處製作；財團法人民間司法改革基金會備份。
